【裁判字號】    95,台上,471
【裁判日期】    950317
【裁判案由】    確認買賣關係不存在等
【裁判全文】
最高法院民事判決              九十五年度台上字第四七一號
    上  訴  人  癸 ○ ○
                          11.
                子 ○ ○
                          弄1.
    共      同
    訴訟代理人  李璧合律師
    被 上訴 人  庚 ○ ○
                          街8.
                甲○○○
                          38.
                乙○○○
                          16.
                丙 ○ ○
                          13.
                丁 ○ ○
                          號
                戊 ○ ○
                己 ○ ○
                壬 ○ ○
                          26.
                辛 ○ ○
                          號4.
                上列二人均為.
    共      同
    訴訟代理人  謝清福律師
上列當事人間請求確認買賣關係不存在等事件，上訴人對於中華
民國九十三年九月二十七日台灣高等法院第二審更審判決（九十
三年度重上更(一)字第二三號），提起上訴，本院判決如下：
    主  文
原判決關於命上訴人癸○○將坐落台北市○○區○○段二小段四
五七號土地所有權移轉登記塗銷及該訴訟費用部分廢棄，發回台
灣高等法院。
其他上訴駁回。
第三審訴訟費用關於駁回其他上訴部分，由上訴人子○○負擔。
    理  由
本件被上訴人主張：伊之被繼承人宋維富於民國七十六年九月五
日與上訴人子○○簽訂買賣契約，將其所有坐落台北市○○區○
○段二小段四五七號土地（下稱系爭土地）及地上建物平房一棟
出賣予子○○，因子○○之指定而由宋維富與上訴人癸○○於同
年十月三日簽立土地買賣所有權移轉契約書，將土地移轉登記為
癸○○所有。惟宋維富於訂約時，已達心神喪失程度，其在無意
識中所為之意思表示均屬無效。且系爭土地為田地，子○○無自
耕能力，系爭買賣契約復未約定以有自耕能力之特定人為移轉登
記名義人，系爭買賣契約及指定登記予癸○○之約款均無效，依
民法第一百十三條、第七百六十七條及第一百七十九條規定，上
訴人癸○○應將前開所有權移轉登記塗銷；如無法塗銷，依民法
第一百十三條、第二百二十六條規定及侵權行為法則，子○○應
按土地價值賠償伊損害等情。爰先位之訴求為確認子○○與宋維
富間就系爭土地之買賣關係不存在，癸○○應塗銷系爭土地之所
有權移轉登記之判決。備位之訴求為命子○○給付伊新台幣（下
同）一億一千九百六十六萬元之判決（被上訴人於第一審先位之
訴請求確認子○○與宋維富就系爭土地間之買賣關係不存在、子
○○與癸○○間無指定登記之利他法律關係存在、癸○○與宋維
富就系爭土地間之買賣關係【包括債權關係及物權關係】不存在
、子○○及癸○○將前開所有權移轉登記塗銷。備位之訴請求子
○○給付被上訴人一億一千九百六十六萬元。第一審駁回被上訴
人先位請求，就備位請求部分，判決子○○應於被上訴人返還一
千三百六十二萬元之同時給付被上訴人一億一千九百六十六萬元
，兩造各就其敗訴部分提起上訴。原審判決將第一審就備位之訴
所為裁判廢棄，改判確認子○○與宋維富間就系爭土地之買賣關
係不存在，癸○○應將系爭土地所為之所有權移轉登記塗銷，並
駁回子○○之上訴。子○○、癸○○提起本件第三審上訴。另關
於被上訴人請求確認癸○○與宋維富間就系爭土地買賣之債權關
係不存在部分，業經原審更審前判決被上訴人勝訴確定；被上訴
人請求子○○塗銷所有權移轉登記及確認癸○○與宋維富間就系
爭土地買賣之物權關係不存在部分，業經原審更審前及第三審判
決被上訴人敗訴確定，被上訴人請求子○○與癸○○間無指定登
記之利他法律關係存在部分，則於原審更審審理時減縮訴之聲明
撤回在案。）。
上訴人則以：宋維富簽立系爭買賣契約時，非無意識，其意思表
示非無效。子○○係以隱名代理方式，代理癸○○訂立系爭買賣
契約，癸○○為有自耕能力之人，買賣契約應屬有效；縱認子○
○係以自己名義訂約，因簽約時已言明登記予有自耕能力之癸○
○，買賣契約亦非無效。且民法第一百十三條係指信賴利益之賠
償，被上訴人亦不能據以請求無法塗銷登記時之賠償。至於所謂
侵權行為損害賠償請求權，已罹於時效，且被上訴人已受領價金
，並得以契約無效對抗癸○○，拒絕交付土地，亦無損害可言；
縱認子○○應予賠償，被上訴人亦應返還已受領之價金一千七百
六十二萬元，其得為同時履行之抗辯及主張抵銷。另子○○因喪
失訂約機會，亦得請求被上訴人賠償依系爭土地公告現值計算之
金額。又被上訴人未返還已付之價金及利息，癸○○亦得行使同
時履行抗辯權，拒絕塗銷登記等語，資為抗辯。
原審以：被上訴人主張其被繼承人宋維富於七十六年九月五日與
子○○簽訂系爭土地之買賣契約，並因子○○之指定而由宋維富
與癸○○於同年十月三日簽立土地買賣所有權移轉契約書，將系
爭土地所有權移轉登記予癸○○，目前仍為癸○○名義等情，為
兩造所不爭執，並有土地房屋買賣契約書在卷可稽，堪信為真實
。宋維富雖因罹患癡呆症，不能處理自己事務，經其親屬丁○○
、宋維斗於七十七年二月五日聲請台灣桃園地方法院於同年五月
十日宣告為禁治產人確定。惟依該院七十七年度家禁字第六號聲
請宣告禁治產事件法院囑託台灣省立桃園療養院於七十七年四月
十二日所為之鑑定報告，及另案台灣高等法院七十七年度重上字
第一三九號藍福連與宋維富等間塗銷登記事件審理中榮民總醫院
於七十七年十月二十日以總神字第○九五六七號覆該法院鑑定函
，暨榮民總醫院醫師關尚勇在另案台灣士林地方法院七十八年度
重訴字第六六號宋維富與子○○間請求塗銷抵押權登記事件審理
中陳述之鑑定意見，均不足證明宋維富於本件買賣訂約時已達心
神喪失或精神耗弱之程度。另依證人即本件買賣契約之介紹人楊
保志、楊宗憲、土地代書劉瑞徵、銀行職員楊麗芬、林賜申於另
案塗銷抵押權登記事件到場陳述之證言，及宋維富能受領本件買
賣價金之支票並親至銀行領取高達五百五十萬元之鉅款，實難認
定宋維富於七十六年九月五日與子○○簽訂買賣契約及於同年十
月三日與癸○○簽訂土地買賣所有權移轉契約書時，係在無意識
狀態中，或有欠缺意思能力之情形。且宋維富曾於七十六年六月
一日與楊保志訂立委任契約，委託楊保志代為清理其所有不動產
並有出賣及設定負擔之全權，七十六年十月十九日宋維富又以其
擬親自處理財產為由，委託李勝雄律師終止前開與楊保志間之委
任契約，請求返還前所交付之木質印鑑章及印鑑證明，並經台灣
桃園地方法院認證，亦足證自七十六年六月一日至同年十月十九
日，宋維富並無心神喪失或精神耗弱，亦未陷於無意識或精神錯
亂之狀態。被上訴人主張宋維富在與子○○、癸○○簽立土地買
賣契約書及土地所有權移轉登記書時，無意思能力，並無可採。
子○○雖抗辯系爭土地乃癸○○委託其代為出面購買，屬隱名代
理，實際上買受人為癸○○等語。惟系爭買賣契約首尾均載明買
受人為子○○，契約內容毫無關於子○○代理買受意旨之記載。
證人楊保志、楊宗憲於另案到場陳述之證言，亦均未提及子○○
於簽約同時有提出癸○○之委託書，該委託書如係與買賣契約同
日書立，子○○何以不提出該書面，釐清買方究為何人，反而以
隱名代理之方式用自己名義簽約？實悖常理。且子○○、癸○○
於藍福連告訴其詐欺刑案審理中，均稱其二人共同購買，各出一
半價金等語，亦與上開證人之證述不相符合。況系爭土地買賣價
金支票五紙，均係由子○○簽發自己名義之支票交付，子○○為
保障其已支付之價金，復在七十六年九月十一日設定以其為權利
人、債權額二千五百萬元之抵押權登記，癸○○亦無法提出其參
與出資之證明，足見本件買賣契約之買受人為子○○，子○○並
無代理癸○○簽約之行為，難認癸○○為買賣契約當事人。本件
買賣發生於七十六年間，買賣契約標的之土地地目為「田」，依
修正前土地法第三十條規定，承受人需具有自耕能力。系爭買賣
之買受人子○○為執業律師並無自耕能力，買賣契約第一條後段
記載：「由乙方（即子○○）指定產權登記權利人」，並未具體
約定由子○○指定登記予有自耕能力之人，或登記予癸○○。至
證人楊保志證稱：「當天未約明他要登記予誰」、「但當天有講
只有癸○○有自耕資格」、「楊宗憲告訴我，因宋之前將地賣給
藍福連……楊即勸子○○買宋之土地，李說我沒資格買，楊說問
表弟癸○○要不要買，談了好多次，許才同意買，因宋信任我，
要我簽約時到場」等語，其證言充其量僅能證明癸○○曾同意購
買系爭土地，簽約當天有講只有癸○○有自耕資格等事實。但簽
約之當事人係子○○而非癸○○，證人既證稱當天買賣當事人未
約明要登記何人，上開證言自不能證明買賣當事人訂約時已具體
約定由子○○指定登記予有自耕能力之人或登記予癸○○。另證
人土地代書劉瑞徵證稱：「當時政府徵收許多農民土地，農民都
向別人買土地來耕作，許有告訴我，他買了一塊農地，要我辦過
戶手續，我告訴他請他簽約簽好了再找我辦過戶手續。……我們
在辦過戶手續是由當事人自己親自蓋章，賣方宋維富有親自到場
蓋章」、「（法官問：宋維富是否同意地移轉予癸○○？）文件
我有念予他聽，且他收錢，而同行者有很多人，我認為宋維富之
精神狀態不至於不了解過戶之意義，文件上也寫的很清楚」等語
，其證言充其量僅能證明癸○○告訴證人其為本件買賣之當事人
，證人辦理系爭土地過戶時宋維富在場應該了解過戶之意義，但
不能證明買賣當事人於訂約時已具體約定由子○○指定登記予有
自耕能力之人或登記予癸○○。子○○、癸○○既未能提出其他
證據證明宋維富與子○○間於訂約時已有移轉登記予癸○○或其
他有自耕能力人之具體約定，系爭買賣契約違反修正前土地法第
三十條之強制規定，屬法律上之給付不能，依民法第二百四十六
條第一項前段規定，其契約為無效。其後之所有權移轉行為，即
所有權移轉登記於癸○○名義之行為，依修正前土地法第三十條
第二項之規定，亦屬無效。系爭買賣契約及所有權移轉登記行為
既均屬無效，被上訴人先位之訴請求確認子○○與宋維富間就系
爭土地之買賣關係不存在，並本於所有權之作用及依民法第一百
七十九條規定，請求癸○○將前開所有權移轉登記塗銷，均為有
理由，應予准許。因癸○○所負之所有權移轉登記塗銷義務與被
上訴人所負之給付價金義務並不合於「當事人雙方互負債務」之
要件，癸○○主張同時履行抗辯即屬不能准許。被上訴人先位聲
明既應准許，其備位聲明請求即無庸加以論究，第一審就被上訴
人備位聲明所為之裁判，應併予廢棄，子○○請求駁回被上訴人
備位之訴，並無理由等詞，爰將第一審就備位之訴所為之裁判廢
棄，將上開應准許部分，第一審所為被上訴人敗訴之判決廢棄，
改判如其聲明，並駁回子○○之上訴（即子○○請求駁回被上訴
人備位之訴部分）。
原判決關於命癸○○將系爭土地所有權移轉登記塗銷部分：
按物權行為係獨立於債權行為之外而單獨存在，修正前土地法第
三十條規定私有農地所有權之移轉，其承受人以能自耕者為限，
違反者其所有權之移轉無效，係就私有農地所有權移轉之物權行
為所作之強制規定。宋維富將系爭土地所有權移轉登記與癸○○
之物權行為是否無效，自應依上開土地法第三十條規定以癸○○
有無自耕能力決之。原審既認宋維富於七十六年十月三日與癸○
○訂立土地買賣所有權移轉契約書，將土地移轉登記與癸○○時
（為物權行為時）有行為能力，且癸○○為有自耕能力之人，則
宋維富與癸○○間土地所有權移轉登記之物權行為自無違反上開
土地法之強制規定。乃原審竟認宋維富與癸○○間土地所有權移
轉登記之物權行為違反修正前土地法第三十條第二項規定為無效
，所持法律見解自有違誤，原審以之為癸○○敗訴之判決，尚有
可議。癸○○上訴論旨，執以指摘原判決其敗訴部分不當，求予
廢棄，非無理由。
原判決其餘部分（即廢棄第一審就備位之訴所為裁判、確認子○
○與宋維富間就系爭土地之買賣關係不存在、駁回子○○之上訴
部分）：
此部分經核於法並無違背，子○○上訴論旨，就原審取捨證據、
認定事實及解釋契約之職權行使，指摘原判決此敗訴部分不當，
求予廢棄，非有理由。
據上論結，本件癸○○之上訴為有理由，子○○之上訴為無理由
。依民事訴訟法第四百七十七條第一項、第四百七十八條第二項
、第四百八十一條、第四百四十九條第一項、第七十八條，判決
如主文。
中    華    民    國  九十五  年    三    月   十七   日
                      最高法院民事第三庭
                          審判長法官  吳  正  一
                                法官  劉  福  聲
                                法官  黃  義  豐
                                法官  簡  清  忠
                                法官  陳  碧  玉
      本件正本證明與原本無異
                                      書  記  官
中    華    民    國  九十五  年    三    月  二十八  日
                                                      Y


司法院資訊處製作；財團法人民間司法改革基金會備份。
